【裁判字號】    89,上訴,124
【裁判日期】    890412
【裁判案由】    貪污治罪條例
【裁判全文】
臺灣高等法院高雄分院刑事判決                    八十九年度上訴字第一二四號
    上  訴  人  臺灣屏東地方法院乙察署乙察官
    被      告  甲○○
    選任辯護人  林錦芬
右上訴人因被告貪污治罪條例案件，不服臺灣屏東地方法院八十八年度訴字第四八二
號中華民國八十八年十二月十六日第一審判決（起訴案號：臺灣屏東地方法院乙察署
八十八年度偵字第二九０號），提起上訴，本院判決如左：
      主  文
上訴駁回。
      理  由
一、公訴意旨略以：甲○○為屏東市清潔隊隊員，於民國（下同）八十六年間，在清
    潔隊辦理資源回收及回收物出賣業務，為依據法令從事公務之人員。八十六年九
    月間，甲○○向從事資源回收之張榮輝（經營麗梅商行），預收三千支回收之空
    玻璃瓶價款新臺幣（下同）六千元，甲○○依規定應將所收之六千元交由鍾芬芳
    登帳繳交公庫，然竟基於意圖為自己不法所有之犯意，將該六千元公款侵占入己
    ，先行挪用，事後張榮輝向鍾芬芳索取回收之空玻璃瓶時，因鍾芬芳未收到此筆
    款項，予以拒絕後，始被發現上情，因認甲○○涉有貪污治罪條例第四條第一項
    第一款之侵占公有財物罪嫌。
二、按犯罪事實應依證據認定之，無證據不得推定其犯罪事實，刑事訴訟法第一百五
    十四條定有明文。再者，認定不利於被告之事實，須依積極證據，茍積極證據不
    足為被告不利事實之認定時，即應為有利於被告之認定，更不必有何有利之證據
    ；又認定犯罪事實所憑之證據，雖不以直接證據為限，間接證據亦包括在內；然
    而無論為直接證據或間接證據，其為訴訟上之證明，須於通常一般人均不致有所
    懷疑，而得以確信其為真實之程度者，始得據為有罪之認定，此有最高法院三十
    年上字第八一六號、七十六年臺上字第四九八六號刑事判例可資參照。另貪污治
    罪條例第四條第一項第一款之盜取或侵占公用或公有器材、財產罪之成立，必以
    行為人對於該公有或公用之物有不法所有之意圖為主觀構成要件，雖此未為該條
    文所明文，然觀諸該條文以「盜取」、「侵占等」為該罪規範之行為，則該「盜
    取」、「侵占」之定義，即不應與刑法上「竊盜」、「侵占」等罪之構成要件為
    不同之解釋，自均應以行為人對取得之物，有為自己或第三人不法所有或不法利
    益之意圖為必要，倘乏此主觀構成要件，即無從成立該罪。
三、本件公訴人認被告涉有貪污之犯行，無非以證人張榮輝指陳，被告亦供承其確於
    前開時間，自證人張榮輝處收受預繳之三千支空瓶價款即六千元，且未將該筆款
    項全額交由會計人員鍾芬芳登帳繳交公庫，因認被告對該款項有不法所有之意圖
    。
四、訊據被告對於渠係屏東市清潔隊隊員，曾於八十六年九月間向張榮輝預收三千支
    空瓶價格六千元之事實固不諱言，惟堅決否認有公訴人所指侵占公有財物之犯行
    ，辯稱：因張榮輝當時表示要購買三千支空瓶，但清潔隊所有之空瓶數不足，故
    張榮輝即主動要求為免麻煩，要先預放六千元即三千支空瓶之價款在伊處，嗣後
    再由張榮輝分次向伊領取空瓶以抵充，當時確尚未售出空瓶，並未實際有該交易
    ，故無法即將該筆六千元之款項繳入公庫並登帳，否則會發生該隊所有之空瓶與
    出售之空瓶數不符之現象，且伊收受張榮輝預繳之六千元時，尚有同事宋清水在
    場，伊並曾告知宋清水有預收該筆款項，並請宋清水告知其餘同事，若伊不在時
    ，張榮輝前來取空瓶，請代交空瓶並將相當之款項繳庫登帳，伊並無不法所有之
    意圖，純係基於方便才如此做等語。經查：
    （一）該筆六千元之款項，係張榮輝為避免須多次繳款之麻煩，故主動將六千元
          預先交予被告，且被告並於收受張榮輝預付之六千元時曾告知宋清水，並
          請宋清水嗣後若張榮輝前往取空瓶，而其不在時，逕自其抽屜取出相當之
          款項，並繳回會計處之事實，業經被告多次供明，並經證人張榮輝、宋清
          水先後於原審審理暨本院調查時到庭結證屬實（見原審卷八十八年九月二
          十一日、本院八十九年二月二十四日、八十九年三月九日筆錄），顯然該
          筆六千元款項，係張榮輝主動提出交予被告，要無疑義。該筆六千元之款
          項既係張榮輝主動交付，如被告對該筆款項果有不法所有之意，自無使該
          清潔隊之其他隊員知悉，更無主動告知證人宋清水之理。且被告係將該筆
          款項放置於其抽屜中，則被告於客觀上並未有何足認為將該款據為己有之
          行為，亦足認定。是尚難認被告有主觀上侵占公有財物之犯意及客觀侵占
          公有財物之行為。
    （二）被告曾於八十六年十月至十二月間，於張榮輝取得瓶子，被告即將張榮輝
          所先預付空瓶之款項分次於八十六年十月十六日繳交四百二十元、於同年
          十月二十二日繳交七百二十元、同年十一月二十二日繳交一千五百元、同
          年十二月十日繳交一千八百元予鍾芬芳，由鍾芬芳（即現任該清潔隊之會
          計人員）繳庫登帳之情，亦經證人鍾芬芳於原審審理暨本院調查時到庭結
          證在卷（見原審卷第五十三頁、本院卷八十九年二月二十四日筆錄）、並
          有八張收據及四張記錄表附卷可稽（見原審卷第五十五頁至第六十五頁）
          。而張榮輝嗣後向鍾芬芳索回剩餘款項，鍾芬芳乃向該清潔隊隊長報告後
          ，由該隊之主管稽查之情，亦據證人鍾芬芳於原審審理時結證在卷（見原
          審卷第五十三頁），顯然在鍾芬芳向該隊之主管報告並進行稽查前，業已
          數次將張榮輝所預繳之六千元中扣除交付鍾芬芳，並繳庫登帳。被告既在
          該清潔隊主管尚未開始稽查其回收空瓶販售業務前，即自動將所得金額分
          次繳庫登帳，尚難認被告對該款項有何不法所有之意。再觀諸卷附前開收
          據及記錄表所記載，被告係分多次將該款項繳庫登帳，倘被告係因風聞其
          侵占事跡將行敗露，始將款項繳回，則該款項既僅有數千元，被告當以一
          次將全額繳回，較合常理，而無分次並分三個月繳回，增加其風險之理，
          是堪認被告係於交付空瓶予張榮輝後，即主動將相當之金額繳庫並登帳屬
          實，實難認被告對該款項有何不法所有之意。
    （三）證人鍾芬芳雖於偵查中證述稱：依其當時手中所有之單據以觀，被告並未
          將預收張榮輝所交付之六千元款項交予其歸庫登帳（見八十八年六月十六
          日偵查筆錄），但證人鍾芬芳嗣於原審審理中則結證稱：嗣後經其查閱手
          中所有之單據，被告確於八十六年十月十六日、十月二十二日、十一月二
          十二日、十二月十日分別繳交款項予伊入庫登帳，並提出前開收據及記錄
          表為據；復稱：伊在偵查中其因甫接管該清潔隊之會計業務，不知被告與
          張榮輝間之約定，因張榮輝突然自清潔隊向其索討空瓶，因其並未收到被
          告交付剩餘之預交款項，亦不知被告前已經給付張榮輝若干空瓶，故而懷
          疑其中可能有弊，乃向上級反應而生本案（見原審卷八十八年十一月三十
          日筆錄），證人鍾芬芳既重行乙視其掌管之單據，發現被告確於八十六間
          即多次繳交數筆出售空瓶予張榮輝之款項，自以鍾芬芳嗣後於原審審理中
          所為之證述較為可採。被告既於出售空瓶後，即數次將相當之款項繳庫登
          帳，顯難認被告對該款項有何不法所有之主觀犯意。況被告於收受該筆六
          千元之款項後，已交付約一千五百支空瓶，並於八十七年三月間返還剩餘
          之二千九百六十元，業經被告供述明確，復經證人張榮輝結證無訛，並有
          偵查卷附之收據可憑，則被告於給付空瓶並將款項繳庫登帳後，被告所持
          有之剩餘款項僅有不到三千元之數額，是以此數額相當微少，且被告之收
          受該筆款項已有證人宋清水在場見聞，並有將相當數額之款項放置於抽屜
          中，已如前述，亦難認被告對該款項有主觀上不法所有之意圖。況被告曾
          告知接任之王義昌，渠曾向張榮輝預收六千元，並欲將該六千元予王義昌
          保管，要王義昌當張榮輝來拿瓶子時再扣掉，僅因王義昌認應由被告直接
          與張榮輝會算，致未能如願交予接任之王義昌等情，亦據證人王義昌於本
          院調查時結證無訛（見本院八十九年三月九日筆錄），如被告確有意侵占
          該筆款項，其何以於調職時欲將所收取之款項交予接任之王義昌，是亦難
          認被告有侵占之主觀意圖。
    （四）證人鍾芬芳、陳錦焜雖均於原審結證稱：依該清潔隊之規定，承辦人員不
          得預先收受款項，即不得先收錢再出貨，惟此僅係為免承辦人員收受款項
          因無帳目，致承辦人員得有為不當使用該款項之機會，致生弊端，及與買
          受人間之糾紛，而為該清潔隊之內部規定，此亦僅係該機關之防弊措施，
          如被告收受張榮輝之款項後，如主觀上並無侵占公有財物之意圖，尚難以
          被告違反該規定，即遽認被告當然侵占公有財物，而應成立上開罪行。
五、公訴人認定被告犯嫌所憑之證據，尚未達通常一般人均不致有所懷疑，而得以確
    信其為真實之程度。此外復查無其他積極證據證明被告確有侵占公有財物之犯行
    ，被告之犯罪即屬不能證明。
六、原審為被告無罪之諭知，核無不合。上訴人臺灣屏東地方法院乙察署乙察官以被
    告破壞清潔隊之規定，竟然先收錢再出貨，顯然具有不法所有之意圖，即已觸犯
    侵占公有財物之罪嫌，提起上訴，指摘原判決違誤，尚無理由，應予駁回。
據上論斷，應依刑事訴訟法第三百六十八條，判決如主文。
本案經乙察官張其主到庭執行職務。
中    華    民    國     八十九     年       四       月       十二     日
              臺灣高等法院高雄分院刑事第五庭
                                  審判長法官  吳水木
                                        法官  惠光霞
                                        法官  陳朱貴
右正本證明與原本無異。
如不服本判決，應於判決送達後十日內向本院提出上訴狀，其未述理由者並應於提
出上訴狀後十日內向本院補提理由書（應附繕本)。
                                      書記官  洪梅枝
中    華    民    國     八十九     年       四       月       十四     日
                                                                        Ａ


司法院資訊處製作；財團法人民間司法改革基金會備份。
